臺灣高等法院民事裁定
109年度抗字第1664號
抗  告  人  林宏昭  


相  對  人  高伯瑞  
            林素華  

上列當事人間聲請許可為訴訟繫屬事實之登記事件，抗告人對於
中華民國109年11月24日臺灣新北地方法院109年度訴聲字第36號
裁定，提起抗告，本院裁定如下：
    主  文
原裁定廢棄。
抗告人以新臺幣壹佰陸拾柒萬伍仟元為相對人供擔保後，許可就
相對人所有如附表所示之不動產為臺灣新北地方法院一０九年度
訴字第三一三二號訴訟繫屬事實之登記。
抗告訴訟費用由相對人負擔。
    理  由
一、按訴訟標的基於物權關係，且其權利或標的物之取得、設定
    、喪失或變更，依法應登記者，於事實審言詞辯論終結前，
    原告得聲請受訴法院以裁定許可為訴訟繫屬事實之登記。前
    項聲請，應釋明本案請求。釋明如有不足，法院得定相當之
    擔保，命供擔保後為登記。民事訴訟法第254條第5項、第6
    項、第7項定有明文。其修正理由：「現行條文第5項規定旨
    在藉由將訴訟繫屬事實予以登記之公示方法，使第三人知悉
    訟爭情事，俾阻却其因信賴登記而善意取得，及避免確定判
    決效力所及之第三人受不測之損害。其所定得聲請發給已起
    訴證明之當事人，係指原告；其訴訟標的宜限於基於物權關
    係者，以免過度影響被告及第三人之權益」，已明示得聲請
    裁定許可為訴訟繫屬事實之登記者，限於原告起訴之訴訟標
    的係基於物權關係，且其權利或標的物之取得、設定、喪失
    或變更，依法應登記者為限；倘原告之訴之訴訟標的，係債
    之關係者，自不得為上開之聲請。再關於民事訴訟法第254
    條第5項之裁定，當事人得為抗告。抗告法院為裁定前，應
    使當事人有陳述意見之機會。對於抗告法院之裁定，不得再
    為抗告。亦為民事訴訟法第254條第10項所明定。原裁定駁
    回抗告人所為許可訴訟繫屬事實登記之聲請，抗告人不服，
    提出民事抗告狀載明抗告理由，經原法院將該抗告狀繕本送
    達相對人高伯瑞、林素華（下單獨逕稱姓名，合稱相對人）
    ，相對人已於民國（下同）109年12月10日收受，並經本院
    通知其等於文到後7日內，就抗告人所為本件聲請及抗告，
    具狀陳述意見，該通知已於同年月28日送達相對人（見本院
    卷第25、27、31、33、35頁），相對人迄今均未提出書狀表
    示意見，應認相對人已有陳述意見之機會。合先敘明。
二、抗告人於原法院聲請意旨略以：伊就附表所示土地、房屋（
    下稱系爭不動產），依民法第244條第1項、第4項規定，對
    於相對人提起撤銷詐害債權訴訟，並請求回復原狀，而聲明
    ：「㈠相對人間就系爭不動產於104年6月3日所為贈與之債權
    行為及同年月10日所為所有權移轉登記之物權行為，均應予
    撤銷。㈡林素華應將系爭不動產於104年6月10日以夫妻贈與
    為原因所為之所有權移轉登記塗銷，並回復為高伯瑞所有。
    」，業經原法院以109年度訴字第3132號塗銷所有權移轉登
    記事件受理在案。為使第三人知悉訟爭情事，俾阻卻因信賴
    登記而善意取得系爭不動產，及避免確定判決效力所及之第
    三人受不測之損害，爰依民事訴訟法第254條第5項規定，聲
    請就系爭不動產為訴訟繫屬事實之登記等語。原裁定以撤銷
    詐害債權訴訟之訴訟標的，均屬債權之性質，且該等權利之
    取得、設定、喪失、變更，亦均非屬依法應登記者，核與民
    事訴訟法第254條第5項要件不符為由，駁回抗告人之聲請。
    抗告人不服，提起抗告，抗告意旨略以：伊依民法244條第1
    項訴請撤銷相對人間贈與系爭不動產之債權行為及所有權移
    轉之物權行為，如有理由，即可依同條第4項規定代債務人
    行使民法第767條第1項中段之權利，本質上係基於物權關係
    請求，自得為訴訟繫屬事實登記等語，並聲明：㈠原裁定廢
    棄。㈡請准伊為相對人供擔保後，許可就系爭不動產為本案
    訴訟繫屬事實之登記。
三、經查：
  ㈠按債務人怠於行使非專屬其本身之權利，致危害債權人之債
    權保全時，民法第242條規定債權人得以自己之名義行使債
    務人之權利，以資救濟。倘債權人所代位者為提起訴訟之行
    為，該訴訟之訴訟標的，仍為債務人對該請求對象即被告之
    實體法上權利，至上開代位規定，僅為債權人就原屬債務人
    之權利，取得訴訟上當事人適格之明文，即屬法定訴訟擔當
    之規定，尚非訴訟標的（最高法院99年度台抗字第360號裁
    定意旨參照）。又債權人請求撤銷債務人與第三人間贈與之
    債權行為及所有權移轉之物權行為，如有理由，即可依民法
    第244條第4項規定，請求受益人回復原狀，或依第242條規
    定，代位債務人行使民法第767條第1項中段之物上請求權，
    毋須待債權人所提撤銷訴權判決勝訴確定後，債權人始得代
    位債務人行使民法第767條第1項中段之權利。
　㈡本件抗告人主張依民法第244條第1項規定，對相對人提起撤
    銷訴權訴訟，並依同條第4項規定，請求林素華塗銷系爭不
    動產之所有權登記，回復原狀，其訴訟標的係代位債務人高
    伯瑞對受益人林素華行使民法第767條第1項中段之物上請求
    權，核屬基於物權關係之請求，毋須待抗告人所提撤銷訴權
    判決勝訴確定後，抗告人即得代位行使該項物上請求權，且
    此權利之取得、設定、喪失或變更，依法應經登記，合於民
    事訴訟法第254條第5項之規定，應予准許。
  ㈢又抗告人就其本案訴訟之請求，業已提出借據、催告存證信
    函及其郵政回執、原法院109年度司促字第16249號支付命令
    及其確定證明書、高伯瑞之全國財產稅總歸戶財產查詢清單
    及建物登記謄本等件以為釋明，惟其釋明仍有不足，且本案
    訴訟之事實尚未調查審理完畢，自以定相當擔保而許可訴訟
    繫屬事實之登記為宜。茲審酌抗告人聲請本件訴訟繫屬事實
    之登記，雖不能禁止、限制相對人自由處分、收益系爭不動
    產，然因該登記之存在，實際上仍妨礙第三人與相對人進行
    交易之意願，致相對人處分系爭不動產產生困難，是相對人
    因登記所受之損害，應以該期間因難以處分系爭不動產換價
    利益所生之利息損失，參以坐落新北市三重區重新路4段與
    系爭不動產面積相仿之住宅房地，於109年間交易總價最低
    為新臺幣（下同）820萬元，有內政部不動產交易實價查詢
    服務網交易資料在卷可憑（見本院卷第39頁），爰以該價格
    作為推估相對人處分系爭不動產可能取得之換價利益價額。
    並審酌債權人行使撤銷權之目的，在使其債權獲得清償，故
    應以債權人因撤銷權之行使所受利益為準，原則上以債權人
    主張之債權額，計算其訴訟標的價額；但被撤銷法律行為標
    的之價額低於債權人主張之債權額時，則以該被撤銷法律行
    為標的之價額計算（最高法院106年度台抗字第427號裁定意
    旨參照）。而本件被撤銷法律行為標的之推估價額並未低於
    抗告人主張之債權額，是本件撤銷訴權本案訴訟標的價額，
    應以抗告人行使撤銷權所受利益為準，即以抗告人之債權額
    450萬元核定之，係屬得上訴第三審之事件，參考各級法院
    辦案期限實施要點規定，第一、二、三審辦案期限分別為1
    年4月、2年、1年，推估訴訟繫屬登記期間為4年4個月，扣
    除本案訴訟於109年10月底前已繫屬於法院（見原法院卷第1
    1頁）逾3個月，依上開規定計算之辦案期限尚餘約4年1個月
    （4年4個月-3個月=4年1個月），再按法定利率年息5%計算
    ，認相對人因本案訴訟審理期間因訴訟繫屬登記可能遭受之
    損害，即難以處分系爭不動產換價利益所生之利息損失為16
    7萬4,167元【計算式：820萬元×年息5﹪×4年+820萬元×年息5
    ﹪×1/12年=167萬4,166.0000000000元，元以下四捨五入】，
    故認抗告人所應供之擔保金額以167萬5,000元為適當。
四、綜上所述，抗告人聲請就系爭不動產為訴訟繫屬事實之登記
    ，應酌定上開擔保予以許可。原裁定駁回抗告人之聲請，尚
    有未洽。抗告意旨指摘原裁定不當，聲明廢棄，為有理由，
    爰由本院予以廢棄，並裁定如主文第2項所示。
五、據上論結，本件抗告為有理由，爰裁定如主文。
中　　華　　民　　國　　110 　年　　1 　　月　　7 　　日
                  民事第十九庭
                      審判長法  官  魏麗娟
                            法  官  張婷妮
                            法  官　陳慧萍
正本係照原本作成。
不得再抗告。
中　　華　　民　　國　　110 　年　　1 　　月　　7 　　日

  　　　　　　　　　　　　　書記官  任正人

附表：
編  號 　　　土　　　　　地　　　　　坐　　　　　落　　　     地  目 面　　　　積 權　　　　　利  範　　　　　圍  縣　市 鄉鎮市區 　段　 小　段 　地　　　　號　  　平方公尺　  １ 新北市 三重區  重新   一   66-5    738.00 10,000分之119   備考        ２ 新北市  三重區  重新   一   66-24    166.00 10,000分之1   備考        

編 號 建號 建　物　門　牌 　　　建物面積（平方公尺）   權利範圍     樓    層    面    積 附屬建物面積  １ 6819 新北市○○區○○路0段000號6樓之3 6層：66.41  4.42  全部  備考